臺灣花蓮地方法院刑事裁定　　　　　　　100年度聲判字第5號
聲　請　人
即告 訴 人　陳景松
代　理　人　李文平律師
　　　　　　張照堂律師
被　　　告　葉志宏
上列聲請人即告訴人因告訴被告詐欺案件，不服臺灣高等法院花
蓮分院檢察署檢察長駁回再議之處分（100年度上聲議字第124號
），聲請交付審判，本院裁定如下：
    主  文
聲請駁回。
    理  由
一、按告訴人不服上級法院檢察署檢察長或檢察總長認再議為無
    理由而駁回之處分者，得於接受處分書後10日內委任律師提
    出理由狀，向該管第一審法院聲請交付審判。法院認為交付
    審判之聲請不合法或無理由者，應駁回之。刑事訴訟法第25
    8條之1、第258條之3第 2項前段分別定有明文。次按刑事訴
    訟法第258條之1規定告訴人得向法院聲請交付審判，係新增
    對於「檢察官不起訴或緩起訴裁量權」制衡之一種外部監督
    機制，法院僅就檢察官所為不起訴或緩起訴之處分是否正確
    加以審查，以防止檢察機關濫權，依此立法精神，刑事訴訟
    法第258條之3第 3項規定法院審查聲請交付審判案件時「得
    為必要之調查」，其調查證據之範圍，自應以偵查中曾顯現
    之證據為限；而同法第 260條對於不起訴處分已確定或緩起
    訴處分期滿未經撤銷者得再行起訴之規定，其立法理由說明
    該條所謂不起訴處分已確定者，包括「聲請法院交付審判復
    經駁回者」之情形在內，是前述「得為必要之調查」，其調
    查證據範圍，更應以偵查中曾顯現之證據為限，不得就告訴
    人新提出之證據再為調查，亦不得蒐集偵查卷以外之證據，
    否則，將與刑事訴訟法第 260條之再行起訴規定，混淆不清
    ，亦將使法院兼任檢察官而有回復「糾問制度」之虞，且法
    院裁定交付審判，即如同檢察官提起公訴使案件進入審判程
    式，是法院裁定交付審判之前提，必須偵查卷內所存證據已
    符合刑事訴訟法第251條第1項規定「足認被告有犯罪嫌疑」
    檢察官應提起公訴之情形，亦即該案件已經跨越起訴門檻，
    否則，縱或法院對於檢察官所認定之基礎事實有不同判斷，
    但如該案件仍須另行蒐證偵查始能判斷應否交付審判者，因
    交付審判審查制度並無如同再議救濟制度得為發回原檢察官
    續行偵查之設計，法院仍應依同法第258條之3第 2項前段規
    定，以聲請無理由裁定駁回。
二、經查，本件聲請人即告訴人陳景松以被告葉志宏涉犯詐欺取
    財罪嫌，向臺灣花蓮地方法院檢察署檢察官提出告訴，經該
    檢察署檢察官以 99年度調偵字第9號案件為不起訴處分後，
    聲請人不服，聲請再議，亦經臺灣高等法院花蓮分院檢察署
    檢察長以再議為無理由，而以100年度上聲議字第124號案件
    駁回再議，聲請人於民國100年5月15日收受該處分書後，於
    10日內即100年5月19日委任律師為代理人向本院提起交付審
    判之聲請，並未逾法定期間，此有該不起訴處分書、處分書
    、刑事聲請交付審判狀及送達證書等在卷可憑，是本件聲請
    交付審判之程式並無不合，合先敘明。
三、聲請交付審判意旨略以：
（一）被告與告訴人於 96年5月17日簽定土地買賣契約書，取得
      告訴人所有坐落花蓮縣豐濱鄉○○段第178號土地 （下稱
      第178號土地），被告允諾以新臺幣（下同）150萬元幫告
      訴人購買同段第418-1號土地（下稱第418-1號土地），然
      被告自始就未依約替告訴人購買第418-1號土地之意思，
      因為被告從未接洽過該土地的地主，也從未向告訴人回報
      接洽狀況。被告雖於偵查時辯稱：「有找地主商談，但時
      間會拖得久些」等語，但此與經驗法則不符，因為告訴人
      提起本件告訴前，根本找不到被告，被告更從未報告告訴
      人與對方地主接洽的情形，不管是對方地主是否同意出讓
      該土地？ 150萬元是否足夠？如果對方地主不同意出售，
      又是基於什麼問題等等，若被告確有協助告訴人洽商取得
      該筆土地，不可能避著告訴人，也不會幾年來全無進度，
      此從被告於偵訊時全然無法說明與對方地主洽商之細節，
      並稱地主有 5人，人居國外云云，可知被告從未與對方地
      主接洽，否則不會連該土地之地主實為 4人，繼承取得等
      基本事實都說不出來。告訴人於聲請再議時已將第 418-1
      號土地登記謄本提出，高檢署卻全無調查，遽稱原檢察官
      認定被告罪嫌尚有不足，理由業已詳述於不起訴處分書，
      而駁回告訴人之再議聲請，顯有違反證據法則。被告受告
      訴人委託協調取得第 418-1號土地，卻不知道地主為誰，
      顯見被告從未與地主接洽，其允受告訴人委託乙節，全係
      為取得告訴人所有第 178號土地轉售得利，詐欺犯行至為
      明確。
（二）被告從未承諾告訴人若 4年內協調換地不成，即返還告訴
      人委託購地款項，此由兩造簽訂之土地買賣契約書第 6條
      約定「乙方如未完成本契約第四條甲方委託之事項，乙方
      必須還給甲方未完成之委託款項。（金額為扣除已完成部
      分）」，並無4年協調期限的約定，被告所稱允諾4年內還
      款之說，不知所為何來？被告辯稱已允諾告訴人 4年內完
      成，否則願意還款云云，與本案資料不符，全為被告臨訟
      杜撰。尤有甚者，被告辯稱之4年協調購地期間，已於100
      年5月16日屆滿，告訴人日前發文通知被告退還150萬元購
      地款，被告全無回應，益證被告上項還款說法全為卸責之
      詞，被告之詐欺犯意至無明確。雖 4年期限已屆，被告並
      未退還 150萬元款項乙節，為本件再議駁回後之新事實，
      然告訴人於再議聲請時即已提出上項說明，指出被告辭解
      不實，並要求檢察官比對雙方契約並無是項約定即明，檢
      察官在全無調查情況下，即駁回告訴人之聲請，調查程序
      確有疏漏，被告詐欺犯行明確，毋庸質疑。
（三）又被告於偵訊時辯稱：其曾依契約約定整地，並無詐欺告
      訴人之意圖，而檢察官竟以被告確有依契約約定進行花蓮
      縣豐濱鄉○○段第422、420、419號土地（下稱422等地號
      土地）整地，證明被告有履行換地承諾的意思。然上開 3
      筆土地的整地經費全由告訴人自行負擔，且被告於簽約後
      即展開整地工程，以降低告訴人警覺，讓被告有時間出售
      第 178號土地，並於取得售地價金後，即藏匿消失無蹤。
      檢察官未訊問被告或告訴人有關整地事實經過，遽採信被
      告之辯解。事實上，系爭整地費用為告訴人負擔，被告並
      無多少著力乙節，告訴人業於再議聲請時說明，更何況整
      地部分與被告詐騙取得第 178號土地轉售得利根本無關，
      不能證明被告無詐欺犯意。
（四）告訴人與被告為舊識，告訴人欲以換地方式取得第 418-1
      號土地一事，為被告知悉，被告即以能為告訴人協調換地
      為名，要告訴人將第 178號土地交給被告，便於其接洽換
      地事宜，被告並將其中換地差價50萬元做為定金給付告訴
      人，以取信告訴人。告訴人即依被告要求，簽立土地買賣
      契約書，並將過戶文件交付被告。告訴人委託被告換地由
      被告全權處理，告訴人所收被告交付的50萬元定金，10萬
      元在96年5月14日交付，40萬元定金是5月17日交付，證人
      胡聰漢證稱：是他把定金交給告訴人云云，與簽約的情形
      及內容完全不符，且證人胡聰漢既稱：告訴人辦理過戶時
      未出面，告訴人自無於過戶後去找證人胡聰漢取回過戶資
      料交給被告的道理，是證人胡聰漢所稱亦顯矛盾。又證人
      胡聰漢證稱：告訴人知道被告以 250萬元高價將土地轉賣
      乙節，亦與一般經驗及人情不符，因被告與告訴人係故交
      ，因此被告承諾替告訴人處理換地事宜取得告訴人土地，
      轉手間賺得巨額買賣價差，被告絕不好意思讓告訴人知道
      ，一定會瞞著告訴人，證人胡聰漢卻說告訴人自始知情，
      顯違人情。且被告已取得告訴人過戶資料，被告更沒有讓
      告訴人與新買家碰面的道理，益證證人胡聰漢之證詞不實
      ，告訴人業於再議聲請時指出，自應傳訊證人胡聰漢與告
      訴人對質即明，惟檢察官未予調查，即駁回再議，顯有疏
      失。
（五）綜上所陳，被告自始即以詐欺故意，使告訴人交付土地，
      轉售獲得暴利後藏匿無蹤，並無依約定協助告訴人取得第
      418-1 號土地的意思，告訴人於偵查時已指證明確，被告
      之行為顯已構成刑法詐欺罪，已超過檢察官起訴所需之證
      據門檻，惟檢察官未詳細調查，遽採信被告不實辯解而為
      不起訴處分，嗣於告訴人聲請再議時更全未調查證據，迅
      即駁回再議之聲請，為此，請准予交付審判等語。
四、按刑法第339條第1項詐欺取財罪之成立，以意圖為自己或第
    三人不法所有，以詐術使人將本人或第三人之物交付為要件
    。而民事上債之關係當事人間，債務人於債之關係成立後，
    如有未依約定之債務本旨履行給付者，依社會一般交易經驗
    之原因不一，非必出於自始無意給付之不法所有意圖，刑事
    被告依法不負自證無罪之義務，苟別無足以證明被告有施用
    詐術及自始意圖不法所有之積極證據，縱其就所負債務違約
    不履行，仍僅為民事糾紛，要難以債務不履行之客觀狀態，
    即推定被告自始具有不法所有之意圖。至於債務人於債之關
    係成立後，如有未依債之本旨履行民事債務之情形，在一般
    社會經驗上可能之原因甚多，縱令是出於惡意不為履行，茍
    無足以證明在其債之原因發生時，自始即具有不法所有意圖
    之積極證據，亦僅能令負民事責任，尚不得據此違反債信之
    客觀事態，逕行推定債務人原本即有施詐之犯意。
五、經本院調閱臺灣花蓮地方法院檢察署 99年度調偵字第9號案
    件全卷查證之結果：
（一）依告訴人與被告於 96年5月17日簽訂土地買賣契約書之內
      容觀之，被告以200萬元向告訴人購買第178號土地全部，
      買賣價金之給付方式為，被告已於簽約前之 96年5月14日
      給付訂金 10萬元，於簽約當日給付40萬元，餘款150萬元
      則由被告代理告訴人購買第 418-1號土地之價金及代為整
      理填土告訴人所有第 422等地號土地之費用為給付。而被
      告確已付告訴人計50萬元，並依約將第 422等地號土地整
      理填土之事實，業據告訴人於偵訊時證稱無誤（見97年度
      偵字第4318號卷第 18頁），並有該土地買賣契約書影本1
      份在卷可稽，可見被告已依約履行給付50萬元價金及完成
      告訴人所有第 422等地號土地填土整平之條件。又告訴人
      雖不認識字，但其亦自承：簽約時其女兒陳秋美有陪同在
      場，經陳秋美確認簽約內容後，才在契約上簽名（見上開
      偵查卷第18頁），是告訴人對該土地買賣書之契約內容應
      非常清楚，亦難推諉不知。
（二）又被告已將第178地號土地轉賣給胡聰漢，並於96年5月29
      日移轉登記予胡聰漢之子胡升鴻之事實，有土地登記第二
      類謄本 1紙附卷可稽，並據證人胡聰漢於偵訊時證稱明確
      （見 99年度調偵字第9號卷第76頁），堪信屬實。而綜觀
      上開土地買賣契約全文，只有第 5條約定：「甲方（即告
      訴人）應備好土地過戶之必備資料交付給乙方（即被告）
      辦理土地過戶手續」等語，並無被告必須履行全部條件後
      ，才能辦理第 178號土地移轉登記之約定，則被告於取得
      告訴人交付該土地過戶之相關資料後，要如何處理、變賣
      該筆土地，或指定誰為該筆土地之登記名義人，完全係屬
      被告個人之自由，實難認有何違反上開契約之約定。至於
      告訴人是否知悉該土地係由被告或證人胡聰漢出資購買，
      或證人胡聰漢就買賣過程之陳述有違常情，要與上開土地
      買賣契約已經生效之事實毫無影響，自難以此及被告有轉
      手轉取差價之行為，即認其有詐欺之犯行。
（三）再者，依據上開土地買賣契約書第6條之約定：「乙方（
      即被告）如未完成本契約第四條甲方（即告訴人）委託之
      事項，乙方必須退還甲方未完成之委託款項（金額為扣除
      已完成部分）」，所謂「第四條告訴人委託之事項」即係
      代理購買第 418-1號土地及代為整理填土，則依前開約定
      ，被告事後若未能完成代理購買第 418-1號土地之任務時
      ，被告於扣除填土整地之費用後，即應負有將尾款給付給
      告訴人之義務，被告迄今未能完成代理購買第 418-1號土
      地之條件，其無法履行完成之原因，不一而足，實難據此
      推論被告自始即無代理購買第 418號土地之意思，而於簽
      約時有對告訴人施以詐術之行為，況被告於偵訊時亦承諾
      願意給付尾款 150萬元（見上開調偵卷第77頁）。至於契
      約內是否有被告應於 4年內完成，否則願意退款之約定，
      與被告是有施用詐術無涉，亦無調查之必要，是自不能以
      被告事後有債務不履行之客觀狀態，即推定被告自始具有
      不法所有之意圖，堪認本件純屬民事債務不履行之糾葛，
      要與刑事詐欺案件無涉。
六、綜上所述，臺灣花蓮地方法院檢察署檢察官、臺灣高等法院
    花蓮分院檢察署檢察長均認本案無積極證據可認被告有聲請
    人所指之詐欺取財罪嫌，已列明理由於原不起訴處分書及駁
    回再議處分書上，對照卷內資料，處分理由尚無顯然違法或
    不當。聲請人以檢察官未詳加調查為由，且以檢察官認定之
    事由違反常理，而聲請交付審判，並無理由。原檢察官及臺
    灣高等法院花蓮分院檢察署檢察長依卷證資料，分別予以不
    起訴處分及駁回再議聲請之處分，並無違法或不當之處。聲
    請人仍執陳詞，指摘前揭處分均有如上違誤、不當，聲請交
    付審判，為無理由，難以照准，自應駁回。
據上論斷、依刑事訴訟法第258條之3第2項前段，裁定如主文。
中    華    民    國    100    年    6    月    21    日
                  刑事第三庭   審判長法官  李世華
                                     法官  湯國杰
                                     法官  許乃文
上列正本證明與原本無異。
本件不得抗告。
中    華    民    國   100    年    6     月    21    日
                                     書記官